臺灣臺北地方法院刑事判決　　　　　　　　　　　　　　九十年度自字第四六六號
　　自　訴　人　佑洋企業股份有限公司　設台北市大安區○○○路○段十八號六樓
　　代　表　人　丁○○
　　代　理　人　己○○
　　被　　　告　癸　○
　　選任辯護人　莫家駿
右列被告因詐欺案件，經自訴人提起自訴，本院判決如左：
    主  文
癸○無罪。
    理  由
一、自訴意旨略以：被告癸○明知其經營之鑫如有限公司（下稱鑫如公司）及漢偉傳
    播有限公司財務困難，竟意圖為自己不法所有，並基於概括犯意，於民國八十七
    年一月間，前往位於台北市○○○路○段十八號六樓之自訴人佑洋企業股份公司
    （下稱佑洋公司），佯稱鑫如有限公司與美商惠民環保工程顧問有限公司（自訴
    狀誤載為惠明公司）合作共同取得焚化爐興建工程，獲利甚豐，短期內即可回收
    ，希望邀請自訴人佑洋公司參與合作共同開發。其後見自訴人之實際負責人己○○深信不疑，竟先後於下列時間，向自訴人佑洋公司實際負責人己○○詐以須資
    金週轉、購買原料、支付工程發包定金及代墊投標金為由，向自訴人詐得如下款
    項。直至八十八年三月間，經自訴代理人己○○透過任職行政院公共工程管理委
    員會之友人辛○○查詢，始發覺被告根本未參與焚化爐工程之投標，加上被告住
    處又樓去人空，始知上當受騙。
１、以鑫如有限公司急須新台幣（下同）二百五十萬元週轉，即可維持公司運作，由
    自訴人公司之實際負責人己○○於八十七年二月二十三日，前往台北區中小企業
    銀行將二百五十萬元匯入鑫如有限公司設於台新銀行信義分行之帳戶（帳號：0
    0000000000000）。
２、自八十七年二月二十七日起至八十七年五月十七日止，前後計三十次，向自訴人
    詐稱鑫如有限公司須購買原料及支付發包工程定金，而為被告詐得計五百十五萬
    三千四百三十元之款項。
３、其後，被告又以美商惠民公司缺乏現金投標，要求自訴人代墊現金至美商惠民公
    司代表人ＭＩＣＨＡＬ賴（即子○○）之指定帳戶甲○○（第一商業銀行，帳號
    ：00000000000）名下，自訴人唯恐投標無法順利，不疑有它，而分
    別於八十七年二月二十日、八十七年二月二十六日、八十七年三月十六日、八十
    七年十月二十六日，以匯款及存款之方式，將四十九萬元、六萬元、一百五十萬
    元、一百十六萬元匯、存入該指定帳戶內。嗣更依指示，將六十萬元交予自稱乙○○之人，而收受自乙○○轉交之「發票人甲○○、受款人乙○○、付款人第一
    商業銀行銀行忠孝路分行、票載發票日八十七年六月十五日、面額六十萬元」支
    票一紙。因認被告涉犯刑法第三百三十九條第一項詐欺取財罪嫌云云。
二、按犯罪事實應依證據認定之，無證據不得推定其犯罪事實。不能證明被告犯罪者
    ，應諭知無罪之判決。刑事訴訟法第一百五十四條、第三百零一條第一項分別定
    有明文。事實之認定，應憑證據，如未能發現相當證據，或證據不足以證明，自
    不能以推測或擬制之方法，以為裁判基礎，最高法院四十年臺上字第八六號著有
    判例可資參照。此外，按刑法第三百三十九條第一項詐欺罪之成立，以意圖為自
    己或第三人不法所有，以詐術使人將本人或第三人之物交付為要件。所謂以詐術
    使人交付，必須被詐欺人因其詐術而陷於錯誤，若其所用方法，不能認為詐術，
    亦不致使人陷於錯誤，即不構成該罪，此復有最高法院四十六年臺上字第二六○
    號判例足參。是行為人主觀上，倘非出於意圖為自己或第三人不法所有之詐欺犯
    意，或客觀上所用之方法不能認為詐術，即不得以該罪相繩。末按自訴人又係以
    使被告受不利判決為主要目的，自不得僅以自訴人之片面指訴，採為不利被告之
    唯一證據。
三、本件自訴人認被告涉有前揭詐欺犯行，除其個人片面指訴外，無非係提出卷附匯
    款回條（台灣區中小企業銀行、大眾商業銀行）、匯款委託書（華信銀行）、鑫
    如公司八十七年二月二十日起至同年五月十七日記帳明細、鼓勵公民營機構興建
    營運垃圾焚化廠招標須知、存款存根聯、第一商業銀行忠孝路分行支票（發票人
    甲○○、受款人乙○○、面額六十萬元）等（以上均影本）資為論據。訊據被告
    對於鑫如公司財務週轉困難，而由自訴代理人己○○挹入資金維持公司運作等事
    實，坦承不諱，對於上開卷附匯款回條、支票、匯款委託書、招標須知、鑫如公
    司記帳明細等證物之真正性亦不爭執；惟堅決否認有何自訴人所指詐欺犯行，辯
    稱：鑫如公司係一室內設計裝潢公司，因客戶之應收款呆帳甚多，財務週轉困難
    ，始邀請自訴人挹入資金，並由自訴代理人出任鑫如公司董事長，自訴人所投入
    之款項係屬投資款，自訴人所稱未參與鑫如公司營運，並非屬實，且伊亦未向自
    訴人誆稱該等款項係為與美商惠民公司投資興建焚化爐而購買原料或發包工程定
    金、投標金，自訴人與甲○○間任何金錢往來，均與伊無涉等語。
四、查自訴人資助鑫如公司財力部分，為被告所不爭執，且有卷附上開匯款回條（台
    灣區中小企業銀行、大眾商業銀行）、匯款委託書（華信銀行）、鑫如公司八十
    七年二月二十日起至同年五月十七日記帳明細，可證確屬實情。然則自訴人挹注
    該等鉅額款項之目的，究係為投資鑫如公司，抑為如自訴人所稱為參與焚化爐興
    建，尚非無疑。另自訴人匯款前是否明知鑫如公司財務週轉困難，自訴人知否鑫
    如公司支出款項之流向，與被告有無施用詐術手段顯有關聯。又自訴人與案外人
    甲○○間多筆金前往來，與被告何干，係否確係被告要求自訴人為美商惠民公司
    代墊投標現金所詐，此攸關被告詐欺犯行之有無，爰分述如下。
（一）自訴人投資鑫如公司部分：
    (1)查鑫如公司於八十七年初，因客戶之應收帳款收回狀況不佳，支出與收入產生
      鉅額赤字，導致財務週轉困難，公司員工薪資無法按期發放，被告乃尋求佑洋
      公司之實際負責人己○○挹注所需資金，以維持鑫如公司運作一節，業據證人
      即前鑫如公司員工壬○○於本院調查中結證：「（問：己○○在鑫如公司有何
      職務？）我們稱他連董事長，我們公司後來因好幾個月薪水發不出來，公司員
      工有人說另一個老闆挪用公司的錢，所以癸○就將他剔除，找了己○○來公司
      ，‧‧‧當時我們都稱呼癸○為董哥，己○○為連董事長」等語（見本院九十
      年八月十日訊問筆錄），及證人即前鑫如公司會計庚○○在本院調查時證述：
      「（問：任職期間公司曾否因週轉不靈而更換負責人？公司發薪情形有無遲延
      情形？）什麼原因不清楚，好像是董哥更換為己○○；好像有發生一、二次發
      薪遲延情形，我任職公司約半年。（問：為何離職？）我覺得公司不穩，資金
      方面一直週轉不順，我們實際收進來的款項與支出之款項產生赤字，當時公司
      負責人為連先生」等語（見本院九十年十月二十二日訊問筆錄）在卷。而被告
      尋求向自訴人挹入資金前，已提出鑫如公司應收及實收帳款明細資料，並告以
      鑫如公司缺乏資金週轉運作之情形，復經證人即前鑫如公司副總經理丙○○於
      本院訊問中結證：「（問：公司內部如何稱呼己○○？）我們稱呼他連董，因
      為剛開始癸○介紹我們時說鑫如公司因資金週轉不靈，癸○找連先生帶來資金
      ，請我們稱呼他為連董，並主動經其辦公室讓出來給己○○使用。‧‧‧（問
      ：當時公司需要資金週轉作何用途？）當時公司需資金支付下游廠商的原料、
      工資，如木作、泥作、水電，另外鑫如公司員工薪資等，當時過年前的薪資是
      直到過年後才支付給員工（八十七年二月份的薪資到八十七年三月十二日才會
      到我的戶頭）」等語甚詳（見本院九十年八月二十日訊問筆錄），且有自訴代
      理人於九十年八月二十日庭呈之「各案件收款明細」（應收總金額二千一百六
      十九萬六千八百七十一元、實收金額一千三百六十九萬二千零七十三元、未收
      金額七百九十八萬四千七百九十八元）一紙及證人丙○○所提台新國際商業銀
      行信義分行存摺（帳號：○二六─一○─一○○八七三─二─○○）提領明細
      一份，堪證鑫如公司確有帳款回收不順及員工薪資入帳確有遲延發給之情事，
      且足信被告在將自訴代理人介紹予鑫如公司全體員工認識之際，已將鑫如公司
      資金遭人挪用、資金週轉不靈及由自訴代理人接手出任公司董事長之情形，告
      知自訴代理人及鑫如公司員工，並由自訴代理人接手公司之經營及指揮。此情
      觀諸自訴代理人於本院調查中亦自承：「（問：癸○找你你進駐鑫如公司之目
      的為何？）他表示公司的未收款有幾百萬元沒收回來，且強調不用多久就可回
      收，他要我挹注資金，只要錢收回來，我就可以回收回來，我看過公司一、二
      次之後就匯二百五十萬元給他，之後他又表示（我）需要再匯款，我就再匯給
      他，但我向他表示這樣不對，原來他表示只要二百五十萬就夠了，為何又需要
      一直匯款，我就告訴癸○以後要付款項之前要讓我看過會計資料，掌握匯款對
      象，知道有些款是匯款廠商、房東及支付報紙刊登廣告費用等」等語（見本院
      九十一年一月七日訊問筆錄），即得推知自訴代理人於匯入第一筆二百五十萬
      元款項協助鑫如公司正常運作前，確已掌握鑫如公司收支失衡之情形，難認被
      告有何故為隱瞞公司財務狀況之情事。而此部分為投資鑫如公司之投資款，亦
      經自訴代理人陳述：「（問：匯款有無擔保？）沒有，這些錢純粹只是投資金
      額」在卷（見本院九十年七月十六日訊問筆錄）。參以如證人即前美商惠民公
      司臺灣區總經理子○○於本院結證：「（問：如何認識自訴代理人？與被告、
      自訴人間有何合作關係？）透過癸○介紹認識，因癸○認為自訴代理人於花蓮
      、台東、雲林、高雄縣的地方人士有人脈可引見適合作為焚化爐興建的人，‧
      ‧‧而癸○自稱為連先生Ｉ十Ｄ公司（台北市○○路靠近和平東路捷運站附近
      ）內部的員工，該公司據我瞭解是從事室內裝潢，‧‧‧我曾到該公司去洽談
      過，當時連先生也在公司內最大的辦公室內辦公，而連先生給我的名片是一間
      佑洋公司的名片，而據我所知是由連先生接管了Ｉ十Ｄ公司」一語（見本院九
      十一年三月十一日訊問筆錄），顯然可見自訴代理人透過被告認識子○○之前
      ，業已出任鑫如公司實際負責人。職此自難認此等用於鑫如公司之款項與參與
      美商惠民公司投資興建焚化爐一案有何干係。
    (2)另關於鑫如公司之客戶應收帳款部分，其中以新挹泰公司及春池建設公司為例
      ，依自訴代理人九十年八月二十日庭呈之「各案件收款明細」以觀，新挹泰公
      司部分未收金額為十七萬六千元，春池建設木柵部分未收金額為一百十四萬一
      千元，春池建設高雄部分未收金額為二百十八萬九千二百八十五元，而自訴代
      理人復陳稱於其接手後，確曾收受如卷附鑫如公司業主權益（帳戶式）所示春
      池建設及新邑泰為支付工程款所開立面額各一百二十三萬元、一百二十九萬六
      千元、十七萬元之支票三紙，並分別存入其支票帳戶獲得兌現（見本院九十一
      年三月十一日訊問筆錄）。亦可證被告邀請自訴人提供資助時，所據以向自訴
      代理人說明之上開「各案件收款明細」，其內容並非子虛，鑫如公司確有如該
      收款明細表所示數額不貲之未收帳款可期收回。
    (3)此外，查諸自訴人所提鑫如公司自八十七年二月二十日起至同年五月十七日之
      支出明細表，亦清楚可見其中：(1)八十七年三月十二日（三十八萬元）、八十
      七年三月十六日（三十五萬五千八百三十五元）、八十七年三月二十一日（十
      二萬三千五百元）、八十七年三月二十六日（一萬五千五百十五元）、八十七
      年四月六日（三萬三千四百九十五元）、八十七年四月六日（七萬元）、八十
      七年四月十六日（二萬五千元）、八十七年四月十六日（十一萬五千九百四十
      三元）、八十七年四月二十七日（十七萬二千七百二十元）、八十七年五月六
      日（九萬二千九百九十八元）、八十七年五月十六日（四十四萬二千二百五十
      元）、八十七年五月十六日（三十二萬五千零四十一元）、八十七年五月十六
      日（二萬三千一百三十三元）等，係用以支付廠商款項，(2)八十七年四月二十
      一日十萬元則為鑫如公司租用辦公室之租金支出。此部分之支出對象及支出名
      目，均經載明於「支出明細表」，自堪認非為被告所詐取。又如前所述，自訴
      代理人已自承其「知道有些款是匯款廠商、房東及支付報紙刊登廣告費用」（
      見本院九十一年一月七日訊問筆錄），就之與證人壬○○結證：「（問：己○○有無處理公司財務？）我們都有將相關財務的收支文件交給己○○看。‧‧
      ‧（問：己○○有無經手室內設計的工程？）都是經過他看，支票也是他開的
      ，軋票或領錢則由己○○叫會計去處理」等語，及證人庚○○證述：「（問：
      連先生說他並非鑫如公司負責人有何看法？）我不知道他們內部有什麼問題，
      但實際上每筆支出都是連先生看過的」等語（見本院九十年八月十日、九十年
      十月二十二日訊問筆錄）互核，益徵自訴人指稱受被告以購買原料及支付發包
      定金所訛詐，而先後自八十七年二月二十七日起同年五月十七日止計為被告詐
      得五百一十五萬三千四百三十元云云一節，並非事實。蓋以此等用以支付下包
      廠商及辦公室租金之款項，既非被告取得，焉能難想像被告以詐術取得，遑論
      鑫如公司之經營及指揮，早由自訴人代理人親自負責，一切支出名目均在自訴
      代理人之全程瞭解與掌握，自訴人猶指該等款項係遭被告以購買原料及支付發
      包工程定金所訛詐，容有曲解之嫌。此情觀之證人即溫豪公司負責人戊○○於
      本院證稱自訴代理人所指於八十七年五月十七日為被告詐取五十萬元支票一紙
      ，實係自訴代理人親自交付，且自訴代理人明知該支票係用以清償被告之欠款
      （見本院九十一年六月十七日審判筆錄）益證其實。
（二）鑫如公司與美商惠民公司關於雲林縣辦理「鼓勵公民營機構興建營運垃圾焚化
      廠」部分：
    (1)經查，關於合作投資取得雲林縣焚化廠一案，業經證人即前美商惠民公司臺灣
      分公司臺灣區總經理子○○於本院調查時結證如前，且據自訴代理人陳明該等
      證詞屬實在卷（見本院九十一年三月十一日訊問筆錄）。是對美商惠民公司而
      言，被告、自訴代理人均同屬在台尋覓建廠土地之引介人，自訴代理人與子○○接觸時，自無不知焚化廠興建案尚屬草創階段，與自訴人所指被告於八十七
      年一月間以鑫如公司與美商惠民公司已共同取得焚化爐興建工程、獲利甚豐為
      幌，誤信受邀參與合作開發云云，已然相悖；遑論如自訴人自稱其自八十七年
      四月間起即在鑫如公司處理業務（見本院九十年八月十日訊問筆錄），又豈有
      不知鑫如公司是否已與美商惠民公司合作取得興建焚化爐工程之理。自訴人所
      指遭被告以取得焚化爐興建工程獲利甚豐、短期內回收所誘，而投入資金，與
      事理有違，殊難信採。
    (2)再查，本案爭執所在之雲林縣辦理「鼓勵公民營機構興建營運垃圾焚化廠」一
      案，迭經雲林縣政府於八十八年十二月二十七日及八十九年五月十九日公開招
      標，因無廠商參與投標宣告流標，直至九十年五月十一日始因唯一廠商達和焚
      化廠投標組合前往投標，有本院卷附雲林縣政府九十年九月三日九○府環三字
      第九○○○○六九三一九號函及雲林縣政府八十八年六月二十四日八八府環三
      字第八八三六○一二八○○、八十九年一月十八日八九府環三字第八九三六○○一三○二、八十九年十二月六日八九府環三字第八九三六○三一六三四號函
      可查。自此三次公開招標之時間點，已不難見自訴代理人於本院調查中所指於
      八十八年三、四月間透過友人辛○○查詢得知美商惠民公司未參與焚化廠投標
      一節，應非事實（見本院九十一年一七日訊問筆錄）。經本院就上開投資興建
      焚化廠一案，訊之證人即任職行政院公共工程委員會之辛○○，又據其明確證
      稱：伊不清楚該焚化廠工程之投標情形，自訴代理人僅於八十八年三月間向其
      詢問興建垃圾焚化廠一案有無人參與投標，伊並未向其表示美商惠民公司未參
      與投標等語在卷（見本院九十一年二月四日訊問筆錄），與自訴人指稱其於八
      十八年三月間經辛○○查證美商惠民公司並未參與投標，始之受騙云云，顯有
      未合，難脫利用審理程序故意浮誇事實之嫌。
（三）自訴人與甲○○間金錢往來部分：
      查自訴人於八十七年二月二十日、八十七年二月二十六日，先後在甲○○（即
      子○○之妻）設於第一商業銀行忠孝路分行帳戶（0000000000號）
      各存入四十九萬元、六萬元，並於八十七年三月十六日、八十七年十月二十六
      日，匯入各一百五十萬元、一百十六萬元一情，雖有卷附第一商業銀行信義分
      行存款存根聯及大眾商業銀行匯款回條足證屬實；而自訴人另開立面額六十萬
      元支票一紙向乙○○換回甲○○為發票人之同面額支票一張（發票日八十七年
      六月十五日、發票人甲○○、付款人第一商業銀行忠孝路分行、票號ＫＡ00
      00000、帳號○六六○四三），亦經證人乙○○於本院審理中證述：「（
      問：卷附第一銀行面額六十萬元支票情形如何？）有一位賴先生（指子○○）
      家裡裝潢後支付給我的工程款，我是與他太太甲○○接洽，當時他們住臨沂街
      ，但是裝潢天母的房子，支票是甲○○交付給我裝潢費用，我開設仟藝企業有
      限公司擔任負責人。（問：六十萬元有無兌現？）工程是癸○介紹我去賴先生
      家做的，而支票是遠期的，我為了週轉就拿給癸○去調，他說他不方便，要問
      他們老闆連先生，支票就交給連先生，調得六十萬元」等語在卷（見本院九十
      一年二月四日訊問筆錄），而堪信為真實。然查該等存款存根聯及匯款回條，
      至多僅得證明本件自訴人與甲○○間確有金錢往來之情形，尚無由認定係受被
      告故意欺罔，而誤信為之。參以自訴代理人就其此部分匯、存款及換回支票之
      原委，先於本院調查中陳稱：「（問：甲○○之帳號何人給你的？目的何在？
      ）子○○給我的，那時子○○表示惠民公司需要資金週轉，每筆錢匯出之後有
      與子○○確認他都有收到錢」云云（見本院九十一年一月七日訊問筆錄），與
      自訴狀所指：「被告又以美商惠民公司因缺現金而無法參與投標為由，要求自
      訴人代墊現金至美商惠民公司代表人指定帳戶甲○○名下」，已有未合。經質
      之證人子○○結證：「（問：對連先生向本院指稱甲○○的帳號是你給他的，
      並表示惠民公司需要週轉，且匯錢與甲○○及將錢交給乙○○之後有打電話向
      你確認，你還表示都有收到錢，有何解釋？）我沒接到這個電話，我也沒拿到
      錢，也沒將甲○○的帳號給連先生，也不認識乙○○」等語（見本院九十一年
      三月十一日訊問筆錄），否認事前要求自訴代理人支助款項，且未曾與自訴代
      理人確認收悉該等款項後，自訴代理人迅即翻異前詞，陳稱：「（問：是否每
      筆匯錢都有跟子○○確認？）既然我是匯錢給甲○○，應該只是跟甲○○確認
  ，不是跟子○○確認」云云，甚至對於匯款原因，亦再改稱：「匯錢目的我已
      經忘了」等語，而不再堅持係誤信用以代墊投標現金（見本院九十一年三月十
      一日訊問筆錄）。此部分指訴前後莫衷一是，自不得僅憑有瑕疵之唯一指訴，
      遽為不利被告之認定。至自訴人是否明知甲○○所開立六十萬元支票及理鐵君
      換得支票之原因，亦經證人乙○○證稱：「（問：如何認識己○○？）‧‧‧
      就我所知自訴代理人、被告及賴先生（指子○○）都互相認識，工程也是他們
      介紹我去做，我才敢接，當時連先生問我這是什麼錢，我告訴他支票是賴先生
      家裡做裝潢付給我的工程款」等語綦詳（見本九十一年二月四日訊問筆錄），
      足認自訴代理人換回支票前，已親向持票人乙○○問明取得支票原委，並同意
      另開支票換回甲○○開出之遠期支票。揆此，縱認自訴人認識子○○係經被告
      介紹，然換回支票一事，絕非如自訴狀所稱受被告誆以代墊美商惠民公司投標
      現金而誤信上當，則昭然若揭。
五、綜上，自訴人於挹注資金資助鑫如公司，既無受被告欺罔之情事，所支付諸多款
    項復係在其親自指揮下用以支付廠商及辦公室租金，縱事後因鉅額工程款項無法
    收回，導致公司虧損，亦僅屬自訴人與被告等股東間關於公司贏虧損益之計算補
    貼，與詐欺刑責無涉。而自訴人與甲○○間之金錢往來，既無任何證據足證被告
    受有絲毫利益，訴人所指各點又有前揭與證人子○○、乙○○證述情節不一之顯
    然瑕疵，亦不得僅憑自訴人或自訴代理人之片面指訴，驟為不利被告之認定。此
    外，復查無其他積極證據，足認被告確有自訴人所指之詐欺犯行，揆諸前揭說明
    ，不能證明被告犯罪，自應為被告無罪之諭知。
據上論斷，應依刑事訴訟法第三百四十三條、第三百零一條第一項，判決如主文。
中    華    民    國      九十一      年      六      月      二十七    日
                                      臺灣臺北地方法院刑事第六庭
                                          法  官  吳  秋  宏
右正本證明與原本無異。
如不服本判決，應於判決送達後十日內，向本院提出上訴狀。
                                          書記官  林  碧  華
中    華    民    國      九十一      年       六     月    二十七    日
